臺灣高等法院花蓮分院刑事判決
111年度上訴字第88號
上  訴  人  
即  被  告  黃健信
指定辯護人  陳家偉律師
上列上訴人因違反毒品危害防制條例案件，不服臺灣花蓮地方法
院111年度訴字第60號中華民國111年6月29日第一審判決（起訴
案號：臺灣花蓮地方檢察署111年度偵字第1004號），提起上訴
，本院判決如下：
    主  文
上訴駁回。
    理  由
一、程序部分－關於一造缺席判決：
㈠、按被告經合法傳喚，無正當之理由不到庭者，得不待其陳述
    ，逕行判決，刑事訴訟法（以下稱刑訴法）第371條定有明
    文。
㈡、查被告黃健信（以下稱被告）經本院合法傳喚，無正當之理
    由不到庭，有本院送達證書、個人戶籍資料查詢結果、原審
    審判筆錄可稽（本院卷第65頁、第55頁，原審卷第133頁）
    ，依上開刑訴法規定，爰不待他的陳述，逕行判決。
㈢、辯護人於言詞辯論終結後，雖另具狀陳稱：被告原先居住租
    屋處(○○市○○路000巷00號)因房東拒絕續租，被告向法院聲
    請變更送達地址，復因限制住居受到拒絕，致事實上無法收
    到開庭通知云云。然查，本院111年9月2日審判期日傳票係
    於111年8月10日送達被告住居所，並由被告同居人代為收受
    乙節，有個人戶籍資料查詢結果（本院卷第55頁）、送達證
    書（本院卷第65頁）、身心障礙證明（本院卷第87頁）可佐
    。從而，被告辯稱：他事實上無法收到開庭通知云云，要與
    客觀事實有間，應無足取，故本案應該當刑訴法第371條的
    要件無疑。　
二、程序部分－關於上訴範圍：
㈠、上訴得對於判決之一部為之；上訴得明示僅就判決之刑、沒
    收或保安處分一部為之，刑訴法第348條第1 項、第3項分別
    定有明文。
㈡、查被告僅就原審量刑部分提起上訴，對於其他部分（原審認
    定犯罪事實及沒收等），均不在上訴範圍內乙節，除據辯護
    人陳明在卷外（本院卷第78頁），並有上訴狀可佐（本院卷
    第9頁至第11頁）。故本院審理範圍僅限於原審判決量刑部
    分（即有無刑法第59條酌量減輕其刑，及宣告刑層次，應否
    審酌被告身體狀況，並作為有利量刑因子）。
三、駁回上訴的理由－本案無刑法第59條酌量減輕其刑的適用：
㈠、刑法第59條酌量減輕條款的設計出發點在於：法院在決定宣
    告刑時，參照諸般情況，認為經減輕後之處斷刑最低刑，猶
    嫌過重時，為緩和該當處斷刑之下限，所設計之手段。
㈡、刑法第59條的立法修正理由略為：現行第59條在實務上多從
    寬適用。為防止酌減其刑之濫用，自應嚴定其適用之條件，
    以免法定刑形同虛設，破壞罪刑法定原則。按科刑時，原即
    應依第57條規定審酌一切情狀，尤應注意該條各款所列事項
    ，以為量刑標準。本條所謂「犯罪之情狀可憫恕」，自係指
    裁判者審酌第57條各款所列事項以及其他一切與犯罪有關情
    狀之結果，認其犯罪足堪憫恕者而言。惟其審認究係出於審
    判者主觀之判斷，為使其主觀判斷具有客觀妥當性，宜以「
    可憫恕之情狀較為明顯」為條件，故特加一「顯」字，用期
    公允。而本條係關於裁判上減輕之規定，必於審酌一切之犯
    罪情狀，在客觀上顯然足以引起一般同情，認為縱予宣告法
    定最低刑度猶嫌過重者，始有其適用（最高法院38年度台上
    字第16號、45年度台上字第1165號、51年度台上字第899號
    判決意旨參照）。足見，刑法第59條之酌量減輕其刑，必於
    犯罪之情狀，在客觀上足以引起一般同情，認為即予宣告法
    定最低度刑期，猶嫌過重者，始有其適用。
㈢、至於是否依刑法第59條酌量減輕其刑，則由法院視具體個案
    ，審酌直接關連本案犯罪行為本體之事項（狹義犯情）、被
    告之年齡、性格、行狀、前案紀錄、環境、本案之犯罪罪質
    、動機、方法、結果、對社會所生影響等諸般情況，依職權
    合目的性裁量是否援用刑法第59條酌量減輕其刑。惟法院決
    定是否援用刑法第59條酌量減輕其刑時，則應合乎客觀正義
    為之，不得流於恣意。
㈣、本院審酌：
１、刑法第59條的立法修正理由：應嚴定其適用條件，以免法定
    刑形同虛設，破壞罪刑法定原則。
２、就販賣毒品本身來看，販賣毒品無非在於使人吸食，其吸食
    者愈眾，則獲利愈豐，因是呼朋引類，源源接濟，以誘人上
    癮為能事。萃全國有用之國民，日沈湎於鴆毒之鄉而不悔，
    其戕害國計民生，已堪髮指；更且流毒所及，國民精神日衰
    ，身體日弱，欲以鳩形鵠面之徒，為執銳披堅之旅，殊不可
    得，是其非一身一家之害，直社會、國家之鉅蠹，自不得不
    嚴其於法，易言之，販賣行為乃毒品禍害之源，其源不斷，
    則流毒所及，非僅多數人之生命、身體受其侵害，并社會、
    國家之法益亦不能免，為害之鉅，當非個人一己之生命、身
    體法益所可比擬，更具有暴利之特質（司法院大法官釋字第
    476號解釋文及解釋理由書參照），嚴重危害社會治安。
３、就販賣次數來看，被告於110年4月間，短暫時間內，就連續
    販賣毒品2 次，對於社會所生危害非輕，也可以看出被告遵
    法意識的薄弱性、破壞法秩序的敵意性。
４、本案業已依毒品危害防制條例（以下稱毒品條例）第17條第2
    項規定，於處斷刑階段予以減輕其刑，並不是原封不動的以
    法定刑作為量刑準據。
５、按有期徒刑減輕者，減輕其刑「至」1/2，刑法第66條前段定
    有明文，可見，有期徒刑減輕者，減輕最大幅度為1/2（即
    不一定要減至1/2）。查毒品條例第4條第2項販賣第二級毒
    品的法定刑為無期徒刑或10年以上有期徒刑，並得併科新臺
    幣1500萬元以下罰金，原判決就被告所犯2罪，依毒品條例
    第17條第2項均減輕其刑後，分別判處有期徒刑5年4 月、5
    年2月。可見，原審在「刑種」的選擇上已挑選相對較輕的
    有期徒刑刑種，在適用毒品條例第17條第2項部分，亦已極
    大限的減輕將近1/2。而且，於定執行刑部分，亦寬縱僅合
    併定應執行刑為有期徒刑5年6月。 
６、被告前案紀錄非常的多，有臺灣高等法院被告前案紀錄表可
    佐（本院卷第29頁至第54頁），足見，被告素行不佳及對刑
    罰反應力薄弱，反社會思考、行動甚為明顯。另審酌被告販
    賣毒品動機，也沒有特別值得憫恕同情之處。　 
７、綜上，本案尚難認有宣告法定最低刑度猶嫌過重之情，爰不
    依刑法第59條規定，酌量減輕其刑。　　　　　　　　
四、駁回上訴的理由－關於被告目前身體狀況，尚難作為有利量
    刑因子，不足以動搖變更原判決對於被告的量刑結果：
㈠、辯護人雖陳稱：被告為身心障礙人士，且大小便失禁，下半
    身呈近癱瘓狀態，需頻繁入院治療，並提出身心障礙證明、
    診斷證明書為證。然查：
１、依辯護人上開所陳，難認被告身體狀況（不佳）與其所犯販
    賣毒品罪間，有何因果關係，無法單憑被告身體狀況不佳乙
    節，率減輕被告的責任非難程度、分量。
２、被告身體狀況乃被告個人屬性因子，非犯情因子，對於責任
    刑不會產生影響，且無積極證據足資證明，因受刑的執行，
    被告病症會產生急劇惡化，況如有該情乃應否依刑訴法第46
    7條第4款規定「停止執行」的問題，並不當然得作為有利量
    刑因子。
３、如過度強調被告身體狀況該個人屬性因子，量刑時容易偏離
    行為責任中心原則，轉軌成為以「行為者責任」為中心的刑
    罰。而且，縱實施相同行為，會因行為人一己事由致刑量宣
    告產生相當差異，於被告間或從一般國民角度來看，將難以
    避免會有不平等量刑的批判。　
㈡、小結，辯護人以被告身體狀況不佳為由，請求從輕酌減宣告
　  刑云云，應難認為有理由。
五、綜上，被告所提上訴，尚難認為有理由，應駁回他的上訴。
六、據上論斷，應依刑事訴訟法第373條、第368條，判決如主文
    。　　
本案經檢察官林英正提起公訴，檢察官崔紀鎮到庭執行職務。
中　　華　　民　　國　　111 　年　　9 　　月　　16　　日
                  刑事庭審判長法  官  林信旭（主筆） 
                              法  官  劉雪惠
                              法  官  廖曉萍
以上正本證明與原本無異。
如不服本判決，應於收受送達後20日內向本院提出上訴書狀，其
未敘述理由者，並得於提起上訴狀後20日內向本院補提理由書（
均須按他造當事人之人數附繕本）「切勿逕送上級法院」。
如因疫情而遲誤不變期間，得向法院聲請回復原狀。
中　　華　　民　　國　　111 　年　　9 　　月　　16　　日
                              書記官  許志豪
附錄本案論罪科刑法條全文：
毒品危害防制條例第4條
製造、運輸、販賣第一級毒品者，處死刑或無期徒刑；處無期徒
刑者，得併科新臺幣3千萬元以下罰金。
製造、運輸、販賣第二級毒品者，處無期徒刑或10年以上有期徒
刑，得併科新臺幣1千5百萬元以下罰金。
製造、運輸、販賣第三級毒品者，處7年以上有期徒刑，得併科
新臺幣1千萬元以下罰金。
製造、運輸、販賣第四級毒品者，處5年以上12年以下有期徒刑
，得併科新臺幣5百萬元以下罰金。
製造、運輸、販賣專供製造或施用毒品之器具者，處1年以上7年
以下有期徒刑，得併科新臺幣1百50萬元以下罰金。
前五項之未遂犯罰之。